行　政　法　院　判　決　　　　　　　　　　　　　八十七年度判字第一三○七號
　　原　　　告　甲○○
　　　　　　　　乙○○
　　被　　　告　臺南市政府
右當事人間因有關土地登記事務事件，原告不服內政部中華民國八十六年四月二十二
日台內訴字第八六○一七二四號再訴願決定，提起行政訴訟。本院判決如左︰
　　主  文
原告之訴駁回。
　　事  實
緣原告於民國八十四年十二月二十七日向被告請求將坐落臺南市安南區○○○段一一
六—一○、—一一、—一二地號原為其父陳各雨及訴外人陳宗禎所共有，於五十七年
間經被告以無主土地公告後登記為國有之土地塗銷登記並返還，案經被告以八十五年
一月十一日南市地籍字第一四四二三三號函否准其申請，原告不服，提起訴願，經臺
灣省政府以該函非行政處分而程序駁回，原告乃訴經內政部八十五年十月七日台內
訴字第八五六八二九五號再訴願決定將原決定撤銷，由原決定機關另為適法之決定。
臺灣省政府實體審理後，仍駁回其訴願，原告遂循序提起行政訴訟。茲摘敘兩造訴辯
意旨於次：
原告起訴意旨略謂︰系爭三土地原屬日據時代溪心寮一一六番地之一部分，因分筆變
更地號而來，原所有權人為陳各雨、陳宗禎。陳各雨自日據時代至光復後七十五年七
月二十二日死亡時止，一直居住於上開土地上。詎五十七年間被登記為國有，原告為
陳各雨之子，發現上情，即向被告申請塗銷國有登記，以返還原告及其他合法繼承人
。按逾總登記期限無人聲請登記之土地為國有登記者，應踐行無主公告及執行代管程
序，僅有公告，未執行代管，遽為國有土地之登記，即非適法，臺灣省政府五十七、
十、十六府民地申字第八二一四九號令曾明揭其旨。未依法定程序收歸國有之土地，
應由該地政機關會同國有財產局自行聲請塗銷，亦經內政部五十五、九、二十六台內
地字第一五二四九六號函釋在案，鈞院七十五年度判字第一九一○號判決亦認代管為
無主土地登記為國有土地所必經之程序。原告之被繼承人陳各雨於七十五年七月二十
二日死亡前，始終居住於系爭土地上，有日據時代及臺灣光復後之戶籍謄本可稽，且
系爭土地五十九年一期田賦代金，亦曾依法繳納，復有該代金收據聯可證，是以系爭
土地為國有之登記前，縱經公告，亦顯未執行代管，否則豈有不知有人占有使用而未
加處理之理？依前開判決及函釋意旨，應由被告會同國有財產局自行聲請塗銷，原決
定謂國有登記，不以實質放租、放墾之行為要件，而引申「代管」並非無人聲請登記
土地為國有登記所必須踐行之程序，而維持原處分，有違憲法第十五條規定等語。
被告答辯意旨略謂︰原告於八十四年十月二日向被告陳情發還系爭三土地（日據時期
為溪心寮一一六番地），經被告函文該土地轄區登記機關—安南地政事務所查明該土
地係原告祖先陳各雨等人所有，因逾期未申請總登記，經公告期滿無人異議，視為無
主土地，依土地法第五十七條規定登記為國有在案，嗣原告於八十四年十二月二十七
日檢附陳各雨光復前後之戶籍謄本、田賦代金收據影本及與本件類似情形之施茂松案
（前經行政法院七十五年度判決應予返還）要求比照辦理，經被告依法函復：以行政
法院之判決，係就特定個案所為之處置，僅就該單一案件對行政機關有拘束力而已，
如原告對地方機關之行政處分，認有損權利，亦可依訴願法提起行政救濟。查日據時
期溪心寮一一六番地，因逾期未申請總登記，經依土地法第五十七條規定登記為國有
在案，依同法第四十三條規定，有絕對之效力。又依土地登記規則第八條規定：「非
經法院判決塗銷確定，登記機關不得為塗銷登記。」被告函請原告依上開規定，經法
院判決後據以辦理，並無違誤。另依土地登記規則第四條規定：「土地登記．．．由
土地所在地之登記機關辦理之。」同規則第五條規定：「．．．土地權利之取得、設
定、移轉、變更或消滅，應辦理登記。」原告倘欲主張塗銷國有登記，應檢附該規則
第三十四條規定文件，向土地所在之登記機關安南地政事務所申辦，被告對土地產權
之登記，依法並無處分之權。被告並無法院塗銷登記之權，亦非登記案件之受理機關
，僅就原告之陳情案依法理作一事實之陳述而已，並未對土地作任何處分，與訴願法
第一條規定不符，原告不得對之訴願。次按「依土地法第五十七條規定公告為無主之
土地，經該管市、縣地政機關公告期滿，無人提出異議，而登記為國有，不以該管市
、縣地政機關有實質之代管為要件。」為內政部七十三年八月十七日七十二台內地字
第二五二二○八號函所明示。而逾總登記期限無人聲請登記或聲請而逾期未補繳證件
之土地，應依土地法第五十七條及行政院三六（四）內字第二七○三九號訓令暨三八
穗四字第四八七五號代電各有關規定辦理無主土地公告並執行代管，如期滿仍無人聲
請登記，得為國有土地之登記，亦為臺灣省政府五十七年十月十六日府民地申字第八
二一四九號令釋在案。系爭土地因逾期未申辦總登記，被告遂視為無主土地公告二年
六個月（自五十八年一月一日起至六十年六月三十日），並將該無主土地公告清冊存
置臺南市地政事務所供土地權利人免費閱覽，請土地權利關係人於前項公告期限內檢
具土地產權有關文件補行聲請登記，系爭無主土地公告開始後三個月內如無人補行聲
請登記，由被告代管並代為收益，於公告滿二年六個月仍無聲請登記即為國有土地之
登記。嗣公告期滿無人提出異議而登記為國有。雖原告執稱系爭土地為國有土地登記
之前並未執行代管乙節，惟查無主土地如經該管市縣政府公告，公告期滿無人提出異
議而登記為國有，即已符合土地法第五十七條規定，不以有代為放租、放墾之實質代
管為必要。至關於原告檢具之施茂村案，僅得供被告參考，並無拘束被告之效力。綜
上所述，原告之訴無理由，請予駁回等語。
　　理  由
按「逾登記期限無人聲請登記之土地或經聲請而逾限未補繳證明文件者，其土地視為
無主土地，由該管市縣地政機關公告之，公告期滿，無人提出異議，即為國有土地之
登記。」土地法第五十七條定有明文。本件系爭土地因逾期未申辦總登記，被告將之
視為無主土地，於五十七十二月二十七日以南市地字第六○八三三號公告二年六個月
（自五十八年一月一日至六十年六月三十日止），並將將該公告清冊存置於所屬臺南
市地政事務所供免費閱覽，嗣公告期滿，無人異議而於六十三年四月一日登記為國有
，有土地登記簿謄本及公告、報紙等影本附原處分卷可稽，揆諸首揭規定，系爭土地
登記為國有尚非無據，原告請求塗銷國有登記並返還系爭土地，被告否准所請，並無
違誤，一再訴願決定遞予維持，均無不合。原告主張逾總登記期限無人聲請登記之土
地為國有登記者，應踐行無主公告及執行代管程序，方為合法云云，惟查土地法第五
十七條僅規定應經公告，並未規定須踐行代管程序。臺灣省政府五十七、十、十六府
民地申字第八二一四九號令係指示被告應對逾總登記期限無人申請登記或經申請而期
滿未補繳證件之土地應依土地法第五十七條及行政院三六(四)（前開公告載為(三)六）內
字第二七○三九號訓令等無主土地公告並執行代管，如期滿無人申請登記，得為國有
土地之登記。並非謂未為執行代管，即不得登記為國有。而據內政部七十三年八月十
七日七十三台內地字第二五二二○八號函謂，該部邀集相關機關會商獲致結果函報行
政院七十三年八月八日台七十三財字第一三○八三號函核示同意照會商結論辦理。該
會商結論為：「行政院三六(四)內字第二七○三九號訓令規定，縣、市政府地政機關對
無主土地應予代管，其意旨乃在促進土地利用，以免土地荒蕪，並藉以催促土地所有
權人儘速補行申請登記。故『代管』之規定，僅係上級機關對無主土地應予代為管理
之指示。無主土地如經該管縣、市政府公告，公告期滿無人提出異議，而登記為國有
，即已符合土地法第五十七條之規定。不以有代為放租、放墾之行為為要件。」該函
載會商結論，與土地法第五十七條及行政院三六(四)內字第二七○三九號訓令意旨無違
，是臺灣省政府依上開行政院訓令指示各縣市政府地政機關公告無主地並代管，該代
管顯非登記為國有之要件，再訴願決定認代管非登記國有要件，合於首揭規定，無牴
觸憲法第十五條可言。本院七十五年度判字第一九一○號判決案情與本件未盡相同（
該案權利人曾申報權利而縣府漏辦登記），且未經採為判例，尚無拘束本院效力。原
告所訴各節均無足採，其訴非有理由，應予駁回。
據上論結，本件原告之訴為無理由，爰依行政訴訟法第二十六條後段，判決如主文。
中    華    民    國     八十七      年      六      月      三十       日
                    行 政 法 院 第 一 庭
                                審 判 長 評  事      黃  鏡  清
                                         評  事      黃  合  文
                                         評  事      高  秀  真
                                         評  事      藍  獻  林
                                         評  事      黃  璽  君
右  正  本  證  明  與  原  本  無  異
                                         法院書記官  邱  彰  德
中    華    民    國     八十七      年      六      月      三十       日
